臺灣新北地方法院民事裁定
111年度消債職聲免字第79號
聲  請  人  呂昭寬  
代  理  人  謝杏奇律師（法扶律師）
相  對  人  台北富邦商業銀行股份有限公司

法定代理人  程耀輝  


相  對  人  國泰世華商業銀行股份有限公司

法定代理人  郭明鑑  


相  對  人  臺灣新光商業銀行股份有限公司

法定代理人  李增昌  
代  理  人  羅苙家  
相  對  人  遠東國際商業銀行股份有限公司

法定代理人  周添財  


相  對  人  永豐商業銀行股份有限公司

法定代理人  陳嘉賢  


相  對  人  台新國際商業銀行股份有限公司

法定代理人  尚瑞強  
相  對  人  萬榮行銷股份有限公司

法定代理人  呂豫文  


相  對  人  良京實業股份有限公司

法定代理人  平川秀一郎



相  對  人  台灣金聯資產管理股份有限公司

法定代理人  施俊吉  


相  對  人  元大國際資產管理股份有限公司

法定代理人  宋耀明  
代  理  人  張師誠  
相  對  人  台新資產管理股份有限公司

法定代理人  吳統雄  
相  對  人  富邦資產管理股份有限公司

法定代理人  洪主民  


相  對  人  裕融企業股份有限公司

法定代理人  嚴陳莉蓮


上列債務人因消費者債務清理事件，聲請免責，本院裁定如下：
    主  文
聲請人甲○○應予免責。
    理  由
一、按法院為終止或終結清算程序之裁定確定後，除別有規定外
    ，應以裁定免除債務人之債務；法院裁定開始清算程序後，
    債務人有薪資、執行業務所得或其他固定收入，扣除自己及
    依法應受其扶養者所必要生活費用之數額後仍有餘額，而普
    通債權人之分配總額低於債務人聲請清算前2年間，可處分
    所得扣除自己及依法應受其扶養者所必要生活費用之數額者
    ，法院應為不免責之裁定，但債務人證明經普通債權人全體
    同意者，不在此限；債務人有下列各款情形之一者，法院應
    為不免責之裁定。但債務人證明經普通債權人全體同意者，
    不在此限：一、於七年內曾依破產法或本條例規定受免責。
    二、故意隱匿、毀損應屬清算財團之財產，或為其他不利於
    債權人之處分，致債權人受有損害。三、捏造債務或承認不
    真實之債務。四、聲請清算前二年內，因消費奢侈商品或服
    務、賭博或其他投機行為，所負債務之總額逾聲請清算時無
    擔保及無優先權債務之半數，而生開始清算之原因。五、於
    清算聲請前一年內，已有清算之原因，而隱瞞其事實，使他
    人與之為交易致生損害。六、明知已有清算原因之事實，非
    基於本人之義務，而以特別利於債權人中之一人或數人為目
    的，提供擔保或消滅債務。七、隱匿、毀棄、偽造或變造帳
    簿或其他會計文件之全部或一部，致其財產之狀況不真確。
    八、故意於財產及收入狀況說明書為不實之記載，或有其他
    故意違反本條例所定義務之行為，致債權人受有損害，或重
    大延滯程序。消費者債務清理條例（下稱消債條例）第132
    條、第133條、第134條分別定有明文。
二、查聲請人即債務人前依消債條例第151條規定具狀聲請清算
    ，經本院於民國110年6月4日以109年度消債清字第261號裁
    定開始清算程序，並命司法事務官進行清算程序，嗣經本院
    司法事務官以110年度司執消債清字第102號清算事件為執行
    ，而聲請人名下有普通重型機車1輛、富邦人壽保單解約金
    新臺幣（下同）60,454元、遠雄人壽保單解約金356,884元
    、友邦人壽保單解約金4,884元、康健人壽保單解約金164,0
    47元、元大人壽保單解約金108,183元、新光人壽保單解約
    金157,426元等財產，本院司法事務官乃於110年10月21日，
    以裁定代替債權人會議決議本件清算財團處分方法，即分別
    向上開保險公司解約變價為處分方法，至普通重型機車因為
    2004年5月出廠，已逾經濟部公布之使用年限，無殘餘價值
    ，不予變價返還聲請人，嗣本院於110年12月27日做成分配
    表並分配完結，於111年2月2日裁定終結清算程序，並已確
    定等情，業據本院調取109年度消債清字第261號及110年度
    司執消債清字第102號清算事件（下稱司執卷）等卷宗核閱
    屬實。是依首開法律規定，本院即應審究本件聲請人是否應
    准予免責。
三、本院前通知債務人即聲請人、債權人即相對人就本院應否裁
    定聲請人免責乙節陳述意見，並通知兩造於111年8月30日到
    庭陳述意見，除相對人台新資產管理股份有限公司未表示意
    見，相對人萬榮行銷股份有限公司、台灣金聯資產管理股份
    有限公司具狀表示無意見外，茲將聲請人及其餘相對人之意
    見分述如下：
  ㈠聲請人表示略以：伊自裁定開始清算程序後，每月收入為打
    零工所得5,000元、身心障礙津貼5,065元及兒子呂○憙之兒
    少補助6,358元，合計16,423元，上開收入遠低於自已及依
    法應受扶養者之必要費用37,440元，另普通債權人分配總額
    為854,878元，依消債條例第133條規定，應予免責；又聲請
    人雖於開始清算前2年為保單質借，然此為聲請人自106年6
    月因退化性關節炎無法工作，又須扶養2名未成年子女（因
    長子已成年現無給付扶養費），且質借金額加計聲請清算前
    2年之收入亦未逾新北市政府公告每人每月最低生活費，況
    聲請人亦有償還部分保單質借金額，並留存保單價值準備金
    851,878元，並無消債條例第134條各款規定之情事，爰依消
    債條例第132條規定，請求准予免責裁定等語。
  ㈡相對人台北富邦商業銀行股份有限公司（下稱台北富邦銀行
    ）略以：依聲請人之信用卡消費明細所示，其曾密集消費，
    施即未償還任何款項，顯見其無還款誠意，依消債條例第13
    4條第4款之規定，應予不免責，另請鈞院詳審消債條例第13
    3條前段之規定，裁定聲請不予免責等語。
  ㈢相對人台新國際商業銀行股份有限公司表示略以：不同意聲
    請人免責，並請本院詳查聲請人有無消債條例第133條、第1
    34條規定之不免責事由，諸如查詢聲請人入出境資料以確認
    是否有奢侈浪費或隱匿財產之行為等語。
  ㈣相對人富邦資產管理股份有限公司略以：聲請人現年56歲，
    尚未達勞動基準法所定強制勞工退休之年齡，自當竭力清償
    務，以防消債條例被濫用，且伊於清算程序中僅受償104,26
    8元，自應予聲請人不免責等語。
  ㈤相對人臺灣新光商業銀行股份有限公司、元大國際資產管理
    股份有限公司、遠東國際商業銀行股份有限公司、國泰世華
    商業銀行股份有限公司、裕融企業股份有限公司、良京實業
    股份有限公司、永豐商業銀行股份有限公司表示略以：不同
    意聲請人免責，並請本院詳查聲請人有無消債條例第133條
    、第134條規定之不免責事由等語。
四、經查： 
  ㈠聲請人無消債條例第133條所定應不予免責之事由：
　⒈參消債條例第133條及其立法理由，本條於債務人之收入扣除
    自己及依法應受其扶養者所必要生活費用之數額後仍有餘額
    者，始有適用。是依上開規定，自應以本院裁定開始清算時
    （即110年6月4日）起迄裁定免責前，綜合考量認定債務人
    是否有「於清算程序開始後債務人有薪資、執行業務所得或
    其他固定收入，扣除自己及依法應受其扶養者所必要生活費
    用之數額後仍有餘額」，及「普通債權人之分配總額低於債
    務人聲請清算前2年間，可處分所得扣除自己及依法應受其
    扶養者所必要生活費用之數額」此二要件，以判斷其有無消
    債條例第133條之適用，且二要件缺一不可，此觀該條規定
    自明。
　⒉本件聲請人前依消債條例規定，向本院聲請清算，經本院裁
    定自110年6月4日上午11時起開始清算程序，是依消債條例
    第133條前段為不免責裁定之審查時，應以自本院裁定開始
    清算時起至裁定免責前之期間，認定聲請人有無薪資、執行
    業務所得或其他固定收入，扣除自己及依法應受其扶養者所
    必要生活費用之數額後仍有餘額，而普通債權人之分配總額
    低於債務人聲請清算前二年間，可處分所得扣除自己及依法
    應受其扶養者所必要生活費用之數額者之情形。經查，聲請
    人主張自本院裁定開始清算程序後，每月收入為打零工約5,
    000元，身心障礙津貼5,065元及呂○憙兒少補助6,358元，每
    月收入合計約16,423元；又其每月支出部分，則係依據新北
    市最低生活費之1.2倍計算，另尚須支付呂○憙扶養費每月9,
    480元，業據聲請人於111年8月30日本院訊問時陳述在卷，
    另提出存摺內頁、全國財產稅總歸戶財產查詢清單、109年
    度綜合所得稅各類所得資料清單、勞工保險被保險人投保資
    料表等件可佐（見本院111年度消債職聲免字第79號卷，下
    稱本院卷，第21頁至26頁），應屬可信。另聲請人於聲請清
    算前2年迄今，除低收入戶輕度身心障生活補助外，並無申
    請其他社會福利、津貼及補助，業經其陳述在卷，並經本院
    依職權函詢新北市政府社會局、勞動部勞工保險局函覆等件
    在卷可稽（見本院卷第16頁至18頁）。綜上，堪認聲請人於
    本院裁定開始清算程序後，每月固定收入16,423元扣除每月
    生活必要支出18,960元及扶養費9,480元，已無餘額，顯與
    上述「於清算程序開始後債務人有薪資、執行業務所得或其
    他固定收入，扣除自己及依法應受其扶養者所必要生活費用
    之數額後仍有餘額」之要件不符，自無庸就「普通債權人之
    分配總額低於債務人聲請清算前2年間，可處分所得扣除自
    己及依法應受其扶養者所必要生活費用之數額」要件再予審
    酌。從而，應認本件聲請人並無消債條例第133條所定應不
    予免責之事由。
  ㈡聲請人無消債條例第134條所定應不予免責之事由：
　⒈按消債條例第134條第2款規定之「故意隱匿、毀損應屬清算
    財團之財產，或為其他不利於債權人之處分」，須係在清算
    程序中所為，且隱匿、毀損者，為應屬清算財團之財產，始
    能構成。依同條例第98條第1項第1款規定，清算財團應以法
    院裁定開始清算程序時之債務人財產為限（100年第6期民事
    業務研究會第16號法律問題研審小組意見參照）。查聲請人
    固曾於110年3月4日分別以新光人壽保單號碼AGE0000000質
    借96,006元、保單號碼AGPF012630質借86,800元，惟此保單
    增貸係為償還前次本金等語，有新光人壽保險股份有限公司
    110年7月23日新壽法務字第1100001362號函文暨保險資料等
    件可參（見司執卷一第180頁、181頁）；又本件聲請人係自
    110年6月4日由本院裁定開始清算程序，依上開規定，開始
    清算程序前之保單價值準備金尚不屬清算財團之財產，則聲
    請人所質借之款項既尚非屬清算財團之財產，自無消債條例
    所定因毀損清算財團財產以影響債權人公平受償之情形，再
    依聲請人之財產狀況以觀，其縱有保單質借之情事，然保單
    質借之原因甚多，或係代墊未繳之保費，或係用以支應日常
    生活之開銷，非必然即為隱匿清算財團財產之行為，況本院
    調查亦無證據證明聲請人於開始清算程序後仍有餘額並將之
    處分或隱匿等情，相對人亦未舉出其他債務人有隱匿、毀損
    應屬清算財團之財產，或為其他不利於債權人之處分之事證
    ，自難認聲請人有消費者債務清理條例第134條第2款之不免
    責事由。再查，聲請人於本院清算程序中即於財產及收入狀
    況說明書陳明名下有新光人壽及國泰人壽保單等情，並未有
    何故意於財產及收入狀況說明書為不實之記載，或有其他故
    意違反本條例所定義務之行為，致債權人受有損害，或重大
    延滯程序之情形，且債權人應尚不至因聲請人未將保單解約
    金列於財產及收入狀況說明書而受有損害，自難認聲請人有
    該當消債條例第134條第8款規定之情事。
　⒉另相對人台北富邦銀行主張：依聲請人之信用卡消費明細所
    示，其曾密集消費旋即未償還任何款項，顯見聲請人並無還
    款誠意，僅是利用消債理條例之施行，來免除支付欠款云云
    。惟按修正前消債條例第134條第4款規定，債務人之浪費行
    為屬不免責之事由，實務上適用結果，債務人多因有此款事
    由而不獲免責，為免對債務人過度嚴苛，應予以適度限縮為
    消費奢侈商品或服務，並參照第20條、第44條、第64條、第
    82條及第133條等規定，限於債務人於聲請清算前2年內，所
    為消費奢侈商品或服務等不當行為，始足當之（消債條例第
    134條第4款修正理由參照）。則台北富邦銀行僅提出聲請人
    於95年間之消費明細以為證明（見本院卷第47頁），並未提
    出諸如聲請人於聲請清算前2年期間之消費明細等得釋明聲
    請人有何前開說明所述之符合此條款規定情事之相關資料，
    自難逕為認定聲請人有合於上開要件之事實；再聲請人雖於
    聲請清算前2年間，於108年9月3日至108年9月6日有入出境
    之紀錄，有本院職權查詢入出境資訊連結作業列印資料在卷
    可參（見本院卷第71頁），惟聲請人已陳明此為其與朋友一
    起去澳門觀光，團費約3萬元，朋友有幫忙支出，並未去賭
    博等語（見本院卷第76頁反面），不論聲請人前述是否屬實
    ，然衡情應未逾其無擔保及無優先權債務11,109,637元半數
    ，此參債權表即明（見司執卷一第144頁至第148頁），則縱
    聲請人確有消費奢侈商品或服務、賭博或其他投機行為存在
    ，亦顯不該當消債條例第134條第4款「聲請清算前二年內，
    因消費奢侈商品或服務、賭博或其他投機行為，所負債務之
    總額逾聲請清算時無擔保及無優先權債務之半數，而生開始
    清算之原因」之不免責事由。
　⒊又消債條例關於清算程序係以免責主義為原則，不免責為例
    外，則各相對人如主張聲請人尚有消債條例第134條其餘各
    款項所定之行為，自應就聲請人合於上開要件之事實，舉證
    以實其說。本件雖有相對人主張請法院調查及審酌債務人有
    無消債條例第134條各款之情形，惟相對人均迄未具體說明
    或提出相當事證證明，且本件聲請人於聲請債務清理程序時
    ，既已出具財產及收入狀況說明書及陳報狀等件，詳實說明
    其整體收支狀況及財產情形，而經本院裁定開始清算程序在
    案，復依卷內證據資料亦查無聲請人有消債條例第134條其
    餘各款所規定之不免責事由，則聲請人並無消債條例第134
    條所定應不免責之情事存在，同堪認定。
五、據上論結，本件聲請人既經法院為終結清算程序之裁定確定
    ，復無消債條例第133條本文或第134條各款所定之不應免責
    情形存在，揆諸首揭說明，本院自應依消債條例第132條規
    定，以裁定免除聲請人之債務，爰裁定如主文。
中　　華　　民　　國　　111 　年　　10　　月　　20　　日
                  民事第二庭  法　官　宋泓璟
以上正本係照原本做成。
如不服本裁定，應於裁定送達後10日內以書狀向本院提出抗告，
並繳納抗告費新臺幣1,000元。　
中　　華　　民　　國　　111 　年　　10　　月　　20　　日
                              書記官  鄧筱芸